最　高　行　政　法　院　判　決
　　　　　　　　　　　　　94年度判字第01256號
上　訴　人　臺北縣政府稅捐稽徵處
代　表　人　乙○○
被 上訴 人　甲○○
上列當事人間因土地增值稅事件，上訴人對於中華民國93年4月
15日臺北高等行政法院93年度簡字第464號判決，提起上訴。本
院判決如下：
　　主  文
原判決廢棄。
被上訴人在第一審之訴駁回。
第一審及上訴審訴訟費用均由被上訴人負擔。
　　理  由
一、本件被上訴人在原審起訴主張：(一)被上訴人於民國91年1月8
    日申請移轉二筆土地，經核課土地增值稅分別為新臺幣（下
    同）130,818元及133,367元。嗣因報載立法院修訂土地稅法
    第33條，明訂自91年1月17日起減徵土地增值稅兩年，故經
    商得買方同意，撤銷原買賣契約，重新訂約再於91年1月28
    日申報移轉，以便適用減稅規定。(二)中央法規標準法第13條
    雖規定，法律自公布第三日起生效。但同法第14條亦規定，
    法規特定有施行日期或以命令特定施行日期，自該特定日起
    生效。土地稅法第33條已明訂施行日期為91年1月17日，何
    必另行訂定日期，上訴人違法故意曲解法令，自不合法。被
    上訴人申請撤銷原移轉日期重新申報土地移轉，目的即為適
    用減半徵收土地增值稅之規定，而上訴人核定土地增值稅及
    繳款書限繳期間自91年2月21日至91年3月22日止，均在91年
    2月1日之後，如上訴人認為不適用減半徵收之規定，實有義
    務告知被上訴人重新撤案。當時土地稅法早已公布多時，法
    律修訂有利於納稅人者，對於未確定之案件均可適用，本案
    仍在行政救濟程序中，自屬未確定案件，當然應予適用減半
    徵收之規定，為此訴請撤銷訴願決定及原處分之判決。
二、上訴人則以：(一)按「土地稅法第33條修正條文關於增訂土地
    增值稅減半徵收二年之規定，業於91年1月17日經立法院三
    讀通過，將自總統公布施行之日起算至第三日起生效施行。
    有關首揭條文修正公布前後之土地移轉案件，應如何適用新
    舊法規之問題，參照本部90年5月21日台財稅字第090045186
    0號令及89年8月1日台財稅第0890455206號函規定如下：一
    、土地移轉案件屬一般合意移轉及形成判決以外之判決移轉
    者，應以申報日為適用新舊法規之基準日。亦即於生效日之
    前申報移轉現值者，應按修法前之規定核課土地增值稅（即
    無法適用土地增值稅減半徵收之規定）；生效當日及其後申
    報移轉現值者，則可適用減半徵收之規定。二、土地移轉案
    件係經法院判決且屬形成判決者，應適用判決確定時之稅法
    規定。即於生效日之前經判決確定者，無土地增值稅減半徵
    收規定之適用；生效當日及其後經判決確定者，則有土地增
    值稅減半徵收規定之適用。三、土地移轉案件係經法院拍賣
    者，應適用拍定日時之稅法規定。即拍定日於生效日之前者
    ，無土地增值稅減半徵收規定之適用；拍定日於生效當日及
    其後者，則有土地增值稅減半徵收規定之適用。
    四、至於土地增值稅減半徵收自法規生效之日起實施屆滿二
    年後，依規定即無減半徵收之優惠，故有關土地移轉案件屬
    一般合意移轉及形成判決以外之判決移轉者，原則上仍應適
    用申報時之稅法規定，惟如係於減半徵收期間訂約或判決確
    定，並於訂約或判決確定之日起30日內申報，縱申報日已逾
    減半徵收二年之末日，仍應有減半徵收規定之適用。」為財
    政部91年1月31日台財稅字第0910450793號函所核釋。(二)被
    上訴人於91年1月8日申報移轉所有坐落三重市○○段262、
    263 號等二筆土地，因在土地稅法第33條公布生效日91年2
    月1日之前，依據首揭函釋之規定，本案土地既已在修正條
    文公布實施之前已申報並移轉登記，自無法適用修正後之規
    定減半徵收土地增值稅，故上訴人按修正前土地稅法第33條
    規定，核課土地增值稅計264,248元，於法並無不合等語作
    為抗辯。
三、原審斟酌全辯論意旨及調查證據之結果以：(一)行政訴訟法第
    229條第1項所定適用簡易程序之數額，業經司法院以92年9
    月17日院台廳行一字第23681號令增至20萬元，並定於93年1
    月1日實施。本件系爭二筆土地經原處分分別核定土地增值
    稅130,881元及133,367元，被上訴人主張應減半徵收，是其
    爭執之金額未逾20萬元，自應適用簡易程序事件，爰不經言
    詞辯論為判決。(二)按「已規定地價之土地，於土地所有權移
    轉時，應按其土地漲價總額徵收土地增值稅。」為土地稅法
    第28條第1項所規定。再司法院釋字第180號解釋文指出：「
    平均地權條例第47條第2項、土地稅法第30條第1項關於土地
    增值稅徵收及土地漲價總數額計算之規定，旨在使土地自然
    漲價之利益歸公，與憲法第15條、第19條及第143條並無牴
    觸。惟是項稅款，應向獲得土地自然漲價之利益者徵收，始
    合於租稅公平之原則。」因此土地增值稅之納稅義務人及權
    利人「未於規定期間內申請登記繳納土地增值稅，嗣後再申
    請登記繳納時，除依法處罰或加計利息外，如土地公告現值
    有不同者，其因自然漲價所生之差額利益，既非原納稅義務
    人所獲得，就此差額計算應納之部分土地增值稅，即應於有
    法定徵收原因時，另向獲得該項利益者徵收，始屬公平。」
    （同號解釋之解釋理由參照）。此解釋闡明一重要之法律原
    則，即土地增值稅應向獲得土地自然漲價利益者徵收，而土
    地唯於其所有權移轉予第三人時，始有「獲得土地自然漲價
    利益者」可言。因此，計算土地漲價總額及核算土地增值稅
    ，自應以土地所有權移轉時之事實及法律狀態為依據。次按
    土地稅法第33條第2項於91年1月17日經立法院修正三讀通過
    ，並於同年1月30日經總統公布，該修正規定自總統公布施
    行之日起算至第三日起即同年2月1日生效，其規定為：「為
    促進經濟發展，對於依前項及第34條規定稅率計徵之土地增
    值稅，自本法中華民國91年1月17日修正施行之日起二年內
    ，減徵百分之五十。」暫不論法文所稱之「本法中華民國91
    年1月17日修正施行之日」與實際經總統公布施行之日有別
    ，該修正規定生效後，得否溯及適用自91年1月17日，但至
    少土地所有權如在91年2月1日之後移轉，其核算土地增值稅
    ，應依上開修正規定，即應減徵百分之五十。財政部91年1
    月31日台財稅字第0910450793號函：「土地稅法第33條修正
    條文關於增訂土地增值稅減半徵收2年之規定，業於91年1月
    17日經立法院三讀通過，將自總統公布施行之日起算至第三
    日起生效施行。有關首揭條文修正公布前後之土地移轉案件
    ，應如何適用新舊法規之問題，參照本部90年5月21日台財
    稅字第0900451860號令及89年8月1日台財稅第0890455206號
    函規定如下：一、土地移轉案件屬一般合意移轉及形成判決
    以外之判決移轉者，應以申報日為適用新舊法規之基準日。
    亦即於生效日之前申報移轉現值者，應按修法前之規定核課
    土地增值稅（即無法適用土地增值稅減半徵收之規定）；生
    效當日及其後申報移轉現值者，則可適用減半徵收之規定。
    二、土地移轉案件係經法院判決且屬形成判決者，應適用判
    決確定時之稅法規定。即於生效日之前經判決確定者，無土
    地增值稅減半徵收規定之適用；生效當日及其後經判決確定
    者，則有土地增值稅減半徵收規定之適用。三、土地移轉案
    件係經法院拍賣者，應適用拍定日時之稅法規定。即拍定日
    於生效日之前者，無土地增值稅減半徵收規定之適用；拍定
    日於生效當日及其後者，則有土地增值稅減半徵收規定之適
    用。四、至於土地增值稅減半徵收自法規生效之日起實施屆
    滿二年後，依規定即無減半徵收之優惠，故有關土地移轉案
    件屬一般合意移轉及形成判決以外之判決移轉者，原則上仍
    應適用申報時之稅法規定，惟如係於減半徵收期間訂約或判
    決確定，並於訂約或判決確定之日起30日內申報，縱申報日
    已逾減半徵收二年之末日，仍應有減半徵收規定之適用。」
    其中關於「土地移轉案件屬一般合意移轉及形成判決以外之
    判決移轉者，應以申報日為適用新舊法規之基準日。亦即於
    生效日之前申報移轉現值者，應按修法前之規定核課土地增
    值稅（即無法適用土地增值稅減半徵收之規定）；生效當日
    及其後申報移轉現值者，則可適用減半徵收之規定」之解釋
    ，以申報日，而非土地所有權移轉日為適用新舊法之基準日
    ，與上開法律意旨及說明不符，自不應予適用。(三)本件被上
    訴人於91年1月8日申報移轉系爭2筆土地，於同年月28日撤
    銷原買賣契約，並於同日重行申報土地增值稅，上訴人於90
    年2月6日至2月20日間，依修正前土地稅法第33條第2項規定
    ，未減半徵收核發系爭二筆土地之土地增值稅繳款書，應納
    稅額各為140,388元及137,769元（即原處分），被上訴人於
    91年2月20日繳納，嗣於91年2月25日移轉予訴外人林清現之
    事實，有土地增值稅繳款書、土地建築改良物買賣所有權移
    轉契約書、申請書、土地增值稅（土地現值）申報書附原處
    分卷，及臺北縣三重地政事務所異動資料附卷可稽，並為兩
    造所不爭執。上訴人既於上開土地稅法第33條第2項修正生
    效後作成原處分 (即核發系爭土地之土地增值稅稅單)，當
    時已可知系爭土地所有權之移轉，必在上開土地稅法第33條
    第2項修正生效後（事實上也是如此），自應依修正後之規
    定，減半徵收土地增值稅，詎原處分依前開財政部函釋，以
    被上訴人申報時之修正前規定，未予減半徵收，自屬違法。
    訴願決定未予糾正，亦有未洽。被上訴人訴請撤銷，為有理
    由，爰併予撤銷，由上訴人另為適法之處分，因而為上訴人
    敗訴之判決。
四、本院核原判決依上開規定及說明，固非無見。惟查：本件被
    上訴人係於91年1月28日向上訴人申報移轉現值，而土地稅
    法第33條修正條文關於增訂土地增值稅減半徵收二分之一之
    規定，雖經立法院於91年1月17日三讀通過，惟經立法院諮
    請總統公佈時，總統係於91年1月30日公佈，依中央法規標
    準法第13條規定應於91年2月1日才生效，被上訴人既係於91
    年2月1日生效前之91年1月28日申報移轉現值，參諸土地稅
    法第30條第1項第1、2款及第49條第1項規定意旨，自無適用
    91 年2月1日生效之修正土地稅法第33條規定之餘地，原判
    決未見及此，上訴意旨據以指摘原判決適用法規有原則上之
    違背法令，尚非無據，自應依原審法院確定之事實將原判決
    廢棄，並自為將被上訴人在第一審之訴駁回之判決，以臻適
    法，並昭折服。
據上論結，本件上訴為有理由，爰依行政訴訟法第256條第1項、
第259條第1款、第98條第3項前段，判決如主文。
中    華    民    國    94    年    8    月    18     日
                  第五庭審判長法  官　高　啟　燦
                              法  官  黃  合  文
                              法  官　蔡　進　田
                              法  官　黃　璽　君
                              法  官　廖　宏　明
以  上  正  本  證  明  與  原  本  無  異
中    華    民    國    94    年    8    月    19     日
　　　　　　　　　　　　　　　書記官　張　雅　琴
